ACORDAO-COMPLETO-2368336

ACÓRDÃO 8265/2020 ATA 26/2020 - SEGUNDA CÂMARA

VISTOS, relatados e discutidos estes autos referentes à Tomada de Contas Especial instaurada pelo então Ministério da Pesca e Aquicultura - MPA, em razão da impugnação total de despesas referentes à execução do Convênio 31/2009, celebrado com o Instituto Ceará Esporte Total - Icet, tendo por objeto "o desenvolvimento da aquicultura através da implantação de unidades demonstrativas de cultivo de tilápias em tanques-rede no reservatório de Malcozinhado, município de Cascavel/CE".  
ACORDAM os Ministros do Tribunal de Contas da União, reunidos em sessão da 2ª Câmara, ante as razões expostas pelo Relator: 
		9.1. excluir a Sra. Juliana de Menezes Amora Rabelo desta relação processual;
		9.2. com fundamento nos arts. 1º, inciso I, 16, inciso III, alíneas b e c, 19, caput, e 23, inciso III, da Lei 8.443/1992, julgar irregulares as contas da Sra. Bárbara Noeme Alexandre da Costa e do Instituto Ceará Esporte Total, condenando-os, solidariamente, ao pagamento das quantias abaixo especificadas, atualizadas monetariamente e acrescidas dos juros de mora, calculados a partir das correspondentes datas até a efetiva quitação, fixando-lhes o prazo de 15 (quinze) dias, a contar do recebimento da notificação, para que comprovem, perante o Tribunal (art. 214, inciso III, alínea a, do Regimento Interno/TCU) , o recolhimento da dívida aos cofres do tesouro nacional, abatendo-se, na execução, eventuais valores restituídos, nos termos do Enunciado de Súmula/TCU 128, na forma da legislação em vigor:
	VALOR ORIGINAL (R$) 
	DATA DA OCORRÊNCIA

	54.940,00
	05/07/2010

	145.060,00
	05/07/2010

	9.3. aplicar, de forma individual, à Sra. Bárbara Noeme Alexandre da Costa e ao Instituto Ceará Esporte Total a multa capitulada no art. 57 da Lei 8.443/1992, no valor de R$ 34.000,00 (trinta e quatro mil reais) , fixando-lhes o prazo de 15 (quinze) dias, a contar da notificação, para que comprovem, perante o Tribunal (art. 214, inciso III, alínea a, do Regimento Interno/TCU) , o recolhimento da dívida ao Tesouro Nacional, atualizada monetariamente desde a data deste Acórdão até a do efetivo recolhimento, se for paga após o vencimento, na forma da legislação em vigor;
9.4. autorizar, caso requerido, nos termos do art. 26 da Lei 8.443/1992, o parcelamento das dívidas em até 36 (trinta e seis) parcelas mensais e sucessivas, sobre as quais incidirão os correspondentes acréscimos legais (débito: atualização monetária e juros de mora; multa: atualização monetária) , esclarecendo aos responsáveis que a falta de pagamento de qualquer parcela importará no vencimento antecipado do saldo devedor, sem prejuízo das demais medidas legais;
	9.5. autorizar desde logo a cobrança judicial das dívidas, nos termos do art. 28, inciso II, da Lei 8.443/1992, caso não atendidas as notificações;
	9.6. determinar ao Instituto Ceará Esporte Total que, no prazo de 15 (quinze) dias contados a partir da notificação desta deliberação, providencie a restituição aos cofres do Tesouro Nacional do saldo remanescente do Convênio 31/2009, existente na conta movimentadora dos recursos da Caixa Econômica Federal (Ag. 0668, Op. 003, Conta 2118-8) ;
	9.7. enviar cópia deste Acórdão à Procuradoria da República no Estado do Ceará, com fundamento no art. 16, § 3º, da Lei 8.443/1992.

Tomada de Contas Especial instaurada pelo então Ministério da Pesca e Aquicultura  MPA, em razão da impugnação total de despesas referentes à execução do Convênio 31/2009, celebrado com o Instituto Ceará Esporte Total  Icet, tendo por objeto o desenvolvimento da aquicultura através da implantação de unidades demonstrativas de cultivo de tilápias em tanques-rede no reservatório de Malcozinhado, município de Cascavel/CE".

Segunda Câmara

Instituto Ceará Esporte Total (02.922.309/0001-64).

3. Responsáveis: Instituto Ceará Esporte Total (02.922.309/0001-64), Juliana de Menezes Amora Rabelo (023.962.21388) e Bárbara Noeme Alexandre da Costa (XXX.581.333-XX).

13.1. Ministros presentes: Ana Arraes (Presidente), Aroldo Cedraz e Raimundo Carreiro.
13.2. Ministro-Substituto convocado: Augusto Sherman Cavalcanti.
13.3. Ministros-Substitutos presentes: Marcos Bemquerer Costa (Relator) e André Luís de Carvalho.

ACORDAO-COMPLETO-2492482

Acórdão 17149/2021 - Segunda Câmara

ACORDAO-COMPLETO-2521323

Acórdão 466/2022 - Segunda Câmara

MARCOS BEMQUERER

Trata-se da Tomada de Contas Especial (peça 1) instaurada pelo então Ministério da Pesca e Aquicultura - MPA, atual Ministério da Agricultura, Pecuária e Abastecimento - MAPA, em razão da impugnação total de despesas referentes à execução do Convênio 31/2009 (peça 1, p. 27-43) , celebrado com o Instituto Ceará Esporte Total - Icet, em 20/12/2009, tendo por objeto "o desenvolvimento da aquicultura através da implantação de unidades demonstrativas de cultivo de tilápias em tanques-rede no reservatório de Malcozinhado, município de Cascavel/CE", de acordo com o Plano de Trabalho aprovado (peça 1, p. 45-61) . 
2.	Para a execução do ajuste, foi pactuado o aporte de R$ 200.000,00 pelo MPA e a contrapartida de R$ 10.000,00 pelo Icet, esta última por meio de bens e serviços. Os recursos federais foram integralmente repassados à convenente em parcelas de R$ 145.060,000 e R$ 54.940,00, em  1º/07/2010 (peça 1, p. 71 e 73) . 
3.	A vigência do convênio foi fixada até 22/12/2010 e prorrogada até 22/06/2011 (peça 1, p. 83) , com prazo de trinta dias para prestar contas, contados do encerramento do ajuste. 
4.	A Secretaria Federal de Controle Interno certificou a irregularidade das presentes contas (peça 1, p. 227) e a autoridade ministerial atestou haver tomado conhecimento dessa conclusão (peça 1, p. 232) . 
5.	Neste Tribunal, a então denominada Secretaria de Controle Externo no Estado do Ceará ¿ Secex/CE, atual Secretaria do Tribunal de Contas da União no Estado do Ceará - SEC/CE, fez diligência à Caixa Econômica Federal a fim de obter cópia dos extratos bancários da conta corrente específica do convênio (peça 4) , recebendo os elementos acostados à peça 6. 
6.	Na sequência, a Secex/CE promoveu a citação do Icet e de sua ex-Presidente, Sra. Juliana de Menezes Amora Rabelo, em regime de solidariedade (peças 11 e 13) , para devolver a totalidade dos recursos recebidos, atualizada monetariamente desde 05/07/2010 até o efetivo recolhimento, e/ou apresentar alegações de defesa quanto à inexecução do objeto pactuado, com completo desperdício de dinheiro público, evidenciada pelas seguintes ocorrências:
	a) guarda de bens adquiridos com recursos públicos em local privado, consoante informação contida no Parecer Técnico Conclusivo 143/2012 (peça 1, p. 147-149, itens 3.6 e 3.7) ; 
	b) pagamento de bens sem o devido recebimento (peça 1, p. 169) ;  
	c) não comprovação de aporte da contrapartida ao objeto do convênio, no valor de R$ 10.000,00, com ofensa à cláusula quarta, inciso II, letra a, do instrumento celebrado (peça 1, p. 31) ; 
	d) inexistência de outorga definitiva para utilização dos recursos hídricos por parte da Secretaria de Recursos Hídricos/COGERH com vistas à implantação dos tanques-rede, objeto do convênio.
7.	A Sra. Juliana de Menezes Amora Rabelo foi devidamente citada em seu endereço, como prova o aviso de recebimento autuado à peça 15. Ao Icet, foram expedidas duas comunicações processuais por via postal (peças 11 e 20) , ambas devolvidas pelos Correios (peças 16 e 22) , bem como o edital publicado no Diário Oficial da União em 1º/12/2016 (peça 25) . 
8. 	Como a Sra. Juliana de Menezes Amora Rabelo e o Icet deixaram transcorrer in albis o prazo para defesa, a Secex/CE propôs a irregularidade das contas dos mencionados responsáveis, com a condenação ao pagamento do débito, no valor integral dos recursos federais transferidos, e de multa proporcional ao dano (peças 26-28) .
9.	Por sugestão do Ministério Público junto ao TCU (peça 29) , determinei que a Unidade Técnica adotasse medidas para verificar o endereço da entidade (peça 30) , o que resultou em diligência ao Departamento Estadual de Trânsito do Ceará, à Companhia de Água e Esgoto do Ceará e à empresa Enel Brasil S.A. Apenas a empresa Enel S.A. informou a existência de endereço ainda não utilizado nas tentativas anteriores (peças 32, 35 e 38) . 
10. 	Assim, nova tentativa de citação da entidade convenente foi realizada (peça 47) , entretanto sem sucesso (peça 50) , o que levou a Secex/CE (peça 50-51) e o MP/TCU (peça 53) a reiterar a proposta de mérito formulada nas peças 26-28. 
11.	Em consulta ao Sistema CNPJ, verifiquei que a presidência da Sra. Juliana de Menezes Amora Rabelo encerrou-se em 13/04/2010, e foi sucedida pela da Sra. Barbara Noeme Alexandre da Costa. Muito embora a Sra. Juliana de Menezes Amora Rabelo tenha firmado o Convênio 31/2009, a Sra. Barbara Noeme Alexandre da Costa foi quem efetivamente recebeu os recursos federais, repassados em 1º/07/2010, e os geriu, realizando pagamentos em 10/09/2010. Portanto, restituí os autos à Secex/CE, com vistas à citação da referida responsável, em solidariedade com o Icet (peça 54) . 
12.	Em resposta à citação (peças 57, 62, 63 e 64) , a Sra. Bárbara Noeme Alexandre da Costa apresentou alegações de defesa (peça 71) analisadas na instrução da peça 72, que abaixo transcrevo no essencial, com ajustes de forma:
"EXAME TÉCNICO
Das alegações de defesa
11.	As alegações de defesa (peça 71) foram apresentadas por meio de procurador constituído (peça 68) .
12.	De início, contesta que a demandada Bárbara Noeme Alexandre da Costa [seja] parte legítima para figurar no polo passivo da presente tomada de contas especial, haja vista que não era a representante legal do Icet na celebração do convênio em apreço e não teria recebido os valores respectivos.
13.	Adiante, alega que em 02/07/2010, quando da liberação dos recursos do convênio, não geria o referido instituto. Com base em expediente do Ministério da Pesca e Aquicultura, de 31/8/2011, informa que a Senhora Juliana de Menezes Amora Rabelo era a representante legal daquela entidade.
14.	Salienta que o concedente sempre atribuiu a responsabilidade pela gestão e prestação de contas do convênio ao Icet e à Senhora Juliana de Menezes Amora Rabelo, mesmo após a instauração da presente tomada de contas especial.
15.	Informa que o registro de responsabilização nos sistemas oficiais do Governo Federal foi efetuado em nome do Icet e da Senhora Juliana de Menezes Amora Rabelo, conforme peça 71, p.2.
16.	Menciona que a Senhora Bárbara Noeme Alexandre da Costa somente foi instada a se manifestar nos autos após infrutíferas tentativas de notificação do Icet e da Senhora Juliana de Menezes Amora Rabelo.
17.	E também alega que a Senhora Bárbara Noeme Alexandre da Costa não foi responsável pela formalização do convênio, recebimento dos valores e pela aplicação dos recursos.
18.	Quanto ao convênio, confirma a [assinatura] pelo instituto, cujo objeto foi a construção de unidade demonstrativa de 40 (quarenta) gaiolas de cultivo da tilápia, bem como o treinamento/[capacitação] de 20 famílias do entorno do reservatório 'Malcozinhado', em Cascavel/CE, com vigência entre 30/12/2009 a 22/6/2011.
19.	A viabilidade técnica do projeto foi devidamente avalizada pelo Ministério da Pesca e Aquicultura.
20.	Adiante, detalha a operacionalização do convênio:
'Conforme pode ser verificado no referido documento, os trabalhos seriam desenvolvidos basicamente em 3 (três) fases no primeiro ciclo: infraestrutura, custeio (alevinos e ração) e capacitação; resta[ria] ao segundo ciclo apenas o custeio da ração. 
Ocorre que as duas primeiras fases do primeiro ciclo, assim como o custeio da ração do segundo ciclo, envolvem mais de 80% da despesa do Convênio, pois todo o material, alevinos e ração têm que ser comprados de uma só vez, já que a compra de ração em uma segunda etapa demandaria tempo incompatível com a rapidez da cultura de tilápia. Apesar de comprado em uma única transação, o material deveria ser entregue conforme a adequação do trabalho, de forma a evitar perecimento.'
21.	Realça a lisura do processo licitatório para aquisição dos produtos para a consecução das metas pactuadas e informa o pagamento da quantia de R$ 165.647,86 às duas empresas vencedoras do certame, em 10/9/2010, dentro da previsão contida no Plano de Trabalho.
22.	Salienta a existência de saldo residual do convênio, no valor de R$ 34.324,86.
23.	Na fase de implantação do convênio, relata os problemas enfrentados:
'Pois bem, após a compra de todo o material, passou-se à implantação do convênio; ao buscar-se a Associação dos Moradores de Barbalho, que receberia os benefícios, verificou-se que os reais beneficiados pelo Convênio deveriam ser os pescadores, os quais criaram uma nova [entidade, denominada] Associação de Pescadores de Capim da Roça, presidida pela Sr. Maria da Conceição, testemunha arrolada nesta defesa.'
24.	Quanto à outorga do órgão responsável do Estado do Ceará, menciona verbis:
'Ocorre que nem a primeira Associação tampouco a segunda conseguiram a outorga da Companhia de Gestão dos Recursos Hídricos - Cogerh e da Secretaria de Recursos Hídricos do Estado do Ceará - SRH, tendo obtido apenas uma outorga preventiva, que servia tão somente para reservar o espaço pretendido, e não as autorizava a utilizar o açude.'
25.	Frisa ainda sobre o período de seca que assola o Estado do Ceará:
'Além do fato supra, em 2012 iniciou-se o período de seca, baixando absurdamente o nível do Açude Mal Cozinhado, em Cascavel, inviabilizando a implantação da unidade, uma vez que a profundidade não mais comportaria as gaiolas, situação que persiste até os dias atuais.'
26.	Salienta que o Icet não teve como executar o convênio conforme plano de trabalho acordado, por conta do problema documental de responsabilidade dos beneficiados em relação à outorga, e do caso de força maior consistente na seca que assolou o Estado do Ceará.
27.	Registra a ausência de dano ao erário:
'Não há no caso presente a intenção de lesar o erário, todo o material foi pago e está disponível nas empresas vencedoras da licitação, conforme faz[em] prova as Declarações acostadas. Há na conta bancária do convênio saldo credor atualizado de [R$] 43.625,46 (quarenta e três mil e seiscentos e vinte e cinco reais e quarenta e seis centavos) , conforme comprova extrato anexado, sem qualquer movimentação desde 10/09/2010.'
28.	Ressalta ainda que:
'A empresa R.R. Comercio e Exportação Aquicultura Ltda., vencedora do certame, tentou entregar todo o material na sede da Associação de Pescadores de Capim da Roça, sendo que o local é humilde e não tinha como armazenar de uma só vez tudo o que foi comprado (objeto da nota fiscal nº 87, anexada) , tendo por isso deixado apenas uma parte e combinado com os pescadores que entregaria o restante à medida que o projeto fosse sendo realizado, o que não ocorreu pelos motivos supra explicitados.'
29.	Para corroborar as alegações apresentadas, cita trechos do Parecer Técnico Conclusivo 143/2012 do Ministério da Pesca e Aquicultura, no tocante à análise da execução do convênio (peça 71, p. 5-7) .
30.	Encaminha também cópia da prestação de contas do convênio e justifica a não devolução ao erário do saldo remanescente, por recusa do órgão concedente.
31.	Conclui afirmando que o não cumprimento total do convênio ocorreu por questões alheias à vontade das notificadas, [as quais] não podem ser responsabilizadas pela não efetivação do projeto.
32.	No que pertine à necessidade de Licença Ambiental Prévia, esclarece que nem os técnicos do Ministério repassador dos recursos conheciam essa exigência, consoante ficou demonstrado após a ingerência da Controladoria-Geral da União.
33.	Registra que o reservatório Malcozinhado é gerido pelo Governo do Estado do Ceará.
34.	Cita, mais uma vez, que o não atingimento das metas se deu por motivo de força maior e fato de terceiro (exigências do Estado do Ceará) .
35.	Afirma que os produtos e serviços comprados para a efetivação do projeto foram precedidos de procedimentos licitatórios e estão disponíveis, conforme documentação anexada.
36.	Realça que todos os valores já gastos foram utilizados de forma absolutamente lícita e responsável.
37.	Por fim, requer:
	a) a oitiva de testemunhas a ser[em] arrolada[s];
	b) a realização de perícia técnica para quanti[ficar] os produtos e serviços já comprados e avaliar o motivo de sua não utilização; e
	c) a juntada posterior de documentos.
38.	E finalmente, faz os seguintes pedidos:
	a) recebimento e juntada das alegações de defesa aos autos, bem como habilitação dos causídicos que a subscrevem e intimação acerca de todos os atos processuais;
	b) acolhimento da preliminar arguida e extinção do feito em relação à Sra. Barbara Noeme;
	c) acaso superada preliminar, que a Tomada de Contas Especial seja julgada improcedente com relação aos Defendentes, reconhecendo que não houve nenhuma irregularidade e sim caso fortuito, força maior e/ou fato de terceiro; e
	d) juntada da procuração do Instituto Ceará Esporte Total no prazo legal de 15 dias previsto no Estatuto da OAB/CE.
39.	Além disso, apresentou em sua defesa a documentação enfeixada às peças 72 a 75 dos autos.
Análise das alegações de defesa
40.	A citação da responsável foi colocada da seguinte forma, conforme pronunciamento da unidade à peça 55:
'I - Citação, com fulcro nos arts. 10, § 1º, e 12, incisos I e II, da Lei 8.443/1992 c/c o art. 202, incisos I e II, do RI/TCU, da Sr. Bárbara Noeme Alexandre da Costa, CPF XXX.581.333-XX, presidente do Icet, para que, no prazo de quinze dias a contar da ciência desta deliberação, apresente alegações de defesa quanto às irregularidades detalhadas a seguir:
a) Irregularidades: 
a.1) guarda de bens adquiridos com recursos públicos em local privado, consoante informação contida no Parecer Técnico Conclusivo 143/2012 (peça 1, p. 147-149, itens 3.6 e 3.7) ; 
a.2) pagamento de bens, sem o devido recebimento (peça 1, p. 169) ; 
a.3) não comprovação da contrapartida ao objeto do convênio, no valor no valor de R$ 10.000,00, consoante disposição da cláusula quarta, inciso II, letra 'a' (peça 1, p. 31) ; 
a.4) inexistência de outorga definitiva para utilização dos recursos hídricos por parte da Secretaria de Recursos Hídricos/COGERH com vistas à implantação dos tanques-rede, objeto do convênio.
b) Conduta: recebeu e geriu os recursos do Convênio 31/2009, destinado ao desenvolvimento da aquicultura, através da implantação de unidades demonstrativas de cultivo de tilápias em tanques-rede no reservatório de Malcozinhado, Município de Cascavel/CE, no valor de R$ 210.000,00, sendo R$ 200.000,00 com recursos federais e R$ 10.000,00 a título de contrapartida em bens e serviços.
c) Dispositivos violados: Constituição Federal/88, art. 37, caput; Convênio 31/2009, cláusula quarta, inc. II, letra 'a'; Lei 4.320/64, arts. 63, § 2º, e 64; Parecer Técnico Conclusivo 143/2012.
ou promova o recolhimento, em solidariedade com o Instituto Ceará Esporte Total (ITC) , CNPJ 02.922.309/0001-64, aos cofres do Tesouro Nacional, das quantias discriminadas, com os acréscimos legais previstos, calculados a partir das datas especificadas até a data do efetivo recolhimento, na forma prevista na legislação em vigor, conforme a seguir:
	VALOR ORIGINAL (R$) 
	DATA DA OCORRÊNCIA

	54.940,00
	5/7/2010

	145.060,00
	5/7/2010

41.	Em relação ao primeiro ponto das alegações de defesa apresentadas, não merece prosperar a ilegitimidade passiva da responsável. A senhora Bárbara Noeme Alexandre da Costa (...) assumiu a presidência do Icet em 13/4/2010 (peça 77) e geriu os recursos do Convênio 31/2009 (Siconv 722915/2009) , desde o processo licitatório até os pagamentos efetuados aos fornecedores, conforme atestam as peças 72 a 75.
42.	A título ilustrativo, a senhora Bárbara Noeme Alexandre da Costa homologou as três licitações realizadas, na modalidade de Carta Convite (peças 72, p. 35, 73, p. 36 e 74, p. 31) .
43. 	No que se refere à gestão do convênio em apreço, as alegações de defesa apresentadas também não merecem prosperar.
44.	Nos termos do pronunciamento da subunidade à peça 51, o objeto do convênio não foi alcançado, com completo desperdício do dinheiro público, conforme trechos reproduzidos a seguir:
'16.	Assiste razão ao órgão concedente em rejeitar as contas apresentadas pela entidade beneficiada, haja vista que se observou que não logrou provar a conclusão do objeto conveniado: as metas pactuadas permaneceram inconclusas e o objeto do convênio não foi alcançado. 
17.	Verificou-se que a execução do objeto foi apenas parcial, conforme se depreende da documentação à peça 1, p. 143-149. 
18.	Em geral, a responsabilização do gestor pela inexecução deve ser apenas pelo valor correspondente à fração não concretizada do objeto. 
19.	Entretanto, quando o objeto é executado parcialmente e fora das especificações contidas no plano de trabalho, e sendo impossível seu aproveitamento futuro, deve o gestor ser responsabilizado pela totalidade dos recursos repassados.
20.	Conforme os documentos à peça 1, p. 175, no caso em tela não se vislumbra a possibilidade de aproveitamento do que foi executado para conclusão posterior do objeto avençado, não podendo ser extraído daquilo que foi executado qualquer dos benefícios almejados originalmente. Houve, portanto, completo desperdício de dinheiro público, o qual deve ser integralmente devolvido aos cofres federais.
21.	A jurisprudência desta Corte tem reiterado esse entendimento, de acordo com os Acórdão 2828/2015-TCU-Plenário, 1.731/2015, 1.960/2015 e 7.148/2015-1ª Câmara e 2.158/2015 e 3.324/2015-2ª Câmara.'
45.	Ademais, perícia da Polícia Federal (peça 75, p.100) , [mediante] vistoria, 'encontrou materiais que tinham custo de reprodução estimado em R$ 21.240,00 em valores da época do convênio (dezembro de 2009) '.
46.	E [concluiu] que: 'Houve um dano ao erário, salvo outras informações não apresentadas a este signatário, de R$ 178.760,00 em valores de dezembro de 2009'.
47. 	Quanto ao saldo remanescente, acrescenta: 'Evidentemente, a devolução dessa quantia guardada na conta específica do convênio abateria o dano ao erário aqui calculado'.
48.	Assim, como dito acima, deve ser devolvido aos cofres públicos o valor integral repassado, levando-se em conta, quando da cobrança executiva do débito, o eventual ressarcimento do saldo do convênio, cujo valor em 23/5/2018, era de R$ 43.625,46, extrato da conta corrente da Caixa Econômica Federal (Ag. 0668, Op. 003, Conta 2118-8, p. 75, p.12) .
49.	É importante frisar, como dito nas alegações de defesa, que o açude Malcozinhado permanece praticamente seco, com apenas 1,49%, de seu volume de 36,55 hm3, conforme situação extraída do portal hidrológico do Estado do Ceará (www.hidro.ce.gov.br) , o que inviabiliza, no momento, a continuidade do projeto (peça 78) .
50.	Desse modo, não se vislumbra a necessidade complementar da oitiva das testemunhas arroladas pela defesa, nem uma nova perícia técnica para avaliar a quantidade de produtos e serviços já comprados, considerando a perícia já realizada pela Polícia Federal, em 2017, cuja conclusão repousa à peça 75, p.100.
51.	Além do mais, não há necessidade de documentação complementar para o deslinde do presente processo, conforme solicitação da defendente.
52.	Observe-se, ainda, as considerações expedidas pelo MPTCU, no parecer à peça 29:
'9. 	No mérito, compreende-se escorreita a análise da Secex/CE quanto à 'não execução do objeto pactuado, caracterizando completo desperdício de dinheiro público' (peça 11, p. 1) . Adicionalmente, os responsáveis foram instados a justificar as seguintes irregularidades: 
	a) guarda de bens adquiridos com recursos públicos em local privado, consoante informação contida no Parecer Técnico Conclusivo 143/2012; 
	b) pagamento de bens sem o devido recebimento; 
	c) não comprovação da contrapartida ao objeto do convênio, no valor no valor de R$ 10.000,00, consoante disposição da cláusula quarta, inciso II, letra 'a'; e 
	d) inexistência de outorga definitiva para utilização dos recursos hídricos por parte da Secretaria de Recursos Hídricos/COGERH com vistas à implantação dos tanques-rede, objeto do convênio. 
10. 	A infração descrita no primeiro item acima não guarda relação direta com o dano produzido e, portanto, não se insere na hipótese punível por meio da multa prevista no art. 57 da Lei nº 8.443/1992. Aquele ilícito reclama, autonomamente, a censura expressa no art. 58, inciso II, do referido diploma.
11. 	Consoante jurisprudência do TCU, os dois itens subsequentes ('b' e 'c') ensejariam dano ao erário, em valores equivalentes aos dos bens não recebidos e a parcela dos recursos federais, a fim de manter a proporcionalidade de aportes estabelecida no convênio. No presente caso, contudo, observa-se que a imprestabilidade da parcela executada autoriza condenação dos responsáveis pelo valor total transferido.'
 53.	No mesmo sentido, segue o Parecer à peça 53, do MPTCU:
'Acolhendo o encaminhamento formulado pela Secex/CE (peças 51/52) , e não havendo notícia de que o saldo remanescente na conta específica do convênio tenha sido restituído, este representante do Ministério Público de Contas endossa a proposta condenatória elaborada pela unidade técnica, a ela acrescentando: a) o julgamento pela irregularidade das contas da Sr. Juliana de Menezes Amora Rabelo; e b) a imposição de multa fundada no art. 58, inciso II, da Lei 8.443/1992, coerentemente com as ponderações externadas em parecer anterior de nossa autoria (peça 29) .'
54.	Assim, como se observa dos autos, não há elementos que possam comprovar a boa-fé dos responsáveis (art. 202, § 2º do RI-TCU) , tendo em vista, como demonstrado, [que] iniciaram a obra sem o termo de licenciamento prévio e posterior[mente] almejaram atribuir ao órgão concedente a responsabilidade pela ausência da autorização."
13.	Diante da análise acima transcrita, a proposta de encaminhamento uniforme da SEC/CE (peças 79 a 81) é a seguinte:
	13.1. excluir da relação processual a Sr. Juliana de Menezes Amora Rabelo;
	13.2. julgar irregulares as contas do Instituto Ceará Esporte Total e da Sra. Bárbara Noeme Alexandre da Costa, com fundamento nos arts. 1º, inciso I, 16, inciso III, alínea c, e §§ 1º e 2º da Lei 8.443/1992, e condená-los solidariamente, com base nos arts. 19 e 23, inciso III, da mesma Lei, ao pagamento das quantias a seguir especificadas, com a fixação do prazo de quinze dias, a contar das notificações, para comprovarem, perante o Tribunal (art. 214, inciso III, alínea a, do Regimento Interno) , o recolhimento das dívidas aos cofres do Tesouro Nacional, atualizadas monetariamente e acrescidas dos juros de mora, calculados a partir das datas discriminadas, até a data dos recolhimentos, na forma prevista na legislação em vigor.
	VALOR ORIGINAL (R$) 
	DATA DA OCORRÊNCIA

	54.940,00
	05/07/2010

	145.060,00
	05/07/2010

	13.3. aplicar ao Instituto Ceará Esporte Total e à Sra. Bárbara Noeme Alexandre da Costa, individualmente, a multa prevista no art. 58, inciso II, da Lei 8.443/1992, com a fixação do prazo de quinze dias, a contar das notificações, para comprovarem, perante o Tribunal (art. 214, inciso III, alínea a, do Regimento Interno) , o recolhimento das dívidas aos cofres do Tesouro Nacional, atualizadas monetariamente desde a data do acórdão que vier a ser proferido até a dos efetivos recolhimentos, se forem pagas após o vencimento, na forma da legislação em vigor; 
	13.4. autorizar, desde logo, nos termos do art. 28, inciso II, da Lei 8.443/1992, a cobrança judicial das dívidas caso não atendidas as notificações; 
	13.5. autorizar, se requerido, o pagamento das dívidas em até 36 parcelas mensais e consecutivas, nos termos do art. 26 da Lei 8.443/1992, fixando-lhes o prazo de quinze dias, a contar do recebimento das notificações, para comprovarem perante o Tribunal o recolhimento da primeira parcela, e de trinta dias, a contar da parcela anterior, para comprovarem os recolhimentos das demais parcelas, devendo incidir sobre cada valor mensal os acréscimos legais, na forma prevista na legislação em vigor, bem como esclarecer aos responsáveis que, em caso de parcelamento da dívida, a falta de pagamento de qualquer parcela importará no vencimento antecipado do saldo devedor (art. 217, § 2º, do RI/TCU) ;
	13.6. determinar ao Instituto Ceará Esporte Total que providencie a restituição aos cofres do Tesouro Nacional do saldo remanescente do Convênio 31/2009, existente na conta movimentadora dos recursos da Caixa Econômica Federal (Ag. 0668, Op. 003, Conta 2118-8) ;
	13.7. determinar à Secex/CE que monitore o cumprimento do recolhimento do saldo do convênio, do item precedente;
	13.8. encaminhar cópia da deliberação que vier a ser proferida, bem como do relatório e do voto que a fundamentarem, à Procuradoria da República no Estado do Ceará, nos termos do art. 16, § 3º, da Lei 8.443/1992 c/c o art. 209, § 7º, do Regimento Interno do TCU, para adoção das medidas que entender cabíveis. 
14.	O Ministério Público junto ao TCU, representado pelo procurador Rodrigo Medeiros de Lima (peça 82) , adere, em essência, à proposta da Unidade Técnica, exceto no que diz respeito à necessidade de determinar ao Icet a restituição do saldo remanescente do convênio depositado na conta bancária, porque essa parcela está contemplada pela condenação a indenizar todos os valores repassados, bem como porque eventuais restituições ao erário, não detectadas no âmbito da TCE, podem ser arguidas pelos responsáveis na fase executória do acórdão, como exceções de pré-executividade.
15.	Adicionalmente, o Parquet especializado sugere seja aplicada aos responsáveis a multa prevista no art. 57, caput, da Lei 8.443/1992, cumulativamente com a penalidade preconizada no art. 58, inciso II, do mesmo diploma, e expedida ciência ao atual Ministério da Agricultura, Pecuária e Abastecimento sobre falhas ocorridas no exame do plano de trabalho, capazes para gerar a responsabilização dos agentes, nos termos seguintes: 
"35.	Impende ressaltar, no sentir deste Parquet de Contas, as questões trazidas pela CGU durante a fase interna desta TCE: a celebração de acordo com entidade inepta para sua execução, precedida da aprovação de projeto destituído de requisito fundamental (i.e. licença ambiental prévia) .
36.	Nesse quadrante, entendemos haver evidências de falta do mais básico planejamento por parte do Icet - e correspondente incúria do Ministério da Pesca em percebê-la: 
	a) ao invés de 'proceder à aferição da qualificação técnica e da capacidade operacional do convenente ou contratado', consoante prescreve o art. 4º, § 2º, da Portaria Interministerial 127/2008, o Ministério da Pesca subverteu seu dever legal, presumindo que diante da 'execução relativamente simples (...) não se vislumbrou por que a entidade não seria capaz de cumprir tais metas' (peça 1, p. 177) ; e
	b) embora o plano de trabalho versasse sobre projeto de aquicultura (metier do órgão convenente) , o concedente limitou-se a recordar a necessidade de 'cessão da área a ser ocupada' (peça 1, p. 5 e 179) , descurando da diretriz estampada no art. 25, inciso III, da Portaria Interministerial 127/2008, e posteriormente lamentando-se de que a 'outorga preventiva' angariada pelo Icet 'não garantia o direito de uso do recurso hídrico' (peça 1, p. 179) .
37.	Somos de parecer que as irregularidades acima descritas se afiguram suficientes, per se, para firmar a responsabilidade dos agentes do ministério que atuaram na aprovação do Convênio 31/2009, bem assim da representante do Icet ao tempo da celebração do convênio. Deixamos de propor a conversão do julgamento em diligência, contudo, diante do prejuízo que a retroação dos autos causaria à razoável duração do processo e à perspectiva de prescrição do ius puniendi da Corte de Contas.
38.	Nada obstante, o Ministério Público de Contas opina por que seja expedida ciência ao atual Ministério da Agricultura, Pecuária e Abastecimento, alertando-o de que as condutas a seguir, por redundarem em injustificável e elevado risco de desperdício de recursos públicos, ensejam a responsabilização pessoal dos agentes envolvidos na celebração do convênio, contrato de repasse ou instrumento congênere: 
	a) a supressão das medidas tendentes à 'aferição da qualificação técnica e da capacidade operacional do convenente ou contratado' (art. 4º, § 2º, da Portaria Interministerial 127/2008) ; e 
	b) a aprovação de plano de trabalho em desconformidade com o art. 25, inciso III, da Portaria Interministerial 127/2008.
39.	Repisamos, coerentemente com pronunciamentos anteriores (peças 53 e 29) , com a mais recente proposta da unidade técnica (peça 79, p. 8) e com a jurisprudência do Tribunal (por todos, vide Acórdão 2009/2018-TCU-Plenário, Rel. Min. Vital do Rêgo; e 5.165/2011-2ª Câmara, Rel. Min. Augusto Nardes) , a pertinência da imposição aos responsáveis da multa autônoma estampada no art. 58, inciso II, da Lei 8.443/1992, uma vez que a irregularidade 'guarda de bens adquiridos com recursos públicos em local privado' (primeiro item da citação) não guarda relação direta com o dano integral produzido. 
40.	Todavia, não vislumbramos razão, quer na jurisprudência, quer na legislação aplicável, para eximir os responsáveis do pagamento de multa proporcional ao débito (art. 57 da Lei 8.443/1992) - motivo pelo qual opinamos pela imposição daquela reprimenda pecuniária."
	É o Relatório.

não há.

Procurador Rodrigo Medeiros de Lima.

TOMADA DE CONTAS ESPECIAL. CONVÊNIO. INEXECUÇÃO DO OBJETO PACTUADO. INOBSERVÂNCIA DAS REGRAS DE EXECUÇÃO DA DESPESA. NÃO COMPROVAÇÃO DA BOA E REGULAR GESTÃO DO AJUSTE. IRREGULARIDADE. DÉBITO. MULTA. 1. Com fundamento no disposto no art. 16, inciso III, alíneas b e c, da Lei 8.443/1992, julgam-se irregulares as contas quando demonstrada a realização de pagamentos em desconformidade com as regras de execução de despesa, bem como a inexecução do objeto pactuado, com dano ao erário.

TOMADA DE CONTAS ESPECIAL (TCE)

Secretaria de Controle Externo no Estado do Ceará - Secex/CE.

Em exame a Tomada de Contas Especial instaurada pelo então Ministério da Pesca e Aquicultura - MPA, atual Ministério da Agricultura, Pecuária e Abastecimento - Mapa, em razão da impugnação total de despesas referentes à execução do Convênio 31/2009, celebrado com o Instituto Ceará Esporte Total - Icet em 20/12/2009. 
2.	O objeto do convênio era "o desenvolvimento da aquicultura através da implantação de unidades demonstrativas de cultivo de tilápias em tanques-rede no reservatório de Malcozinhado, município de Cascavel/CE". O Plano de Trabalho especificava que a unidade de produção intensiva de tilápias seria estruturada em 40 tanques-rede, para uma produção estimada de 23 toneladas de pescado em um ciclo de produção.
3.	De acordo com o plano de aplicação, os recursos federais, no montante de R$ 200.000,00, deveriam ser alocados na execução das seguintes metas físicas:
	a) Meta 1 - implantação do projeto (compreendendo articulação e mobilização dos moradores participantes do projeto, levantamento técnico e seleção do loca, projeto técnico-operacional e manual de procedimentos técnicos e boas práticas de manejo) : R$ 2.934,80;
	b) Meta 2 - desenvolvimento do projeto (composta pelo planejamento da produção e aquisição de equipamentos e materiais permanentes) : R$ 128.843,72;
	c) Meta 3 - capacitação e assistência técnica: R$ 68.221,60.
4.	O prazo de ajuste encerrou-se em 22/06/2011 e o Ministério concedente realizou vistoria no mês de março/2012, relatando que foram realizados processos licitatórios, na modalidade convite, para os itens das três metas pactuadas no Plano de Trabalho:
	a) a empresa Gestec - Serviços Técnicos em Gestão Organizacional Ltda. foi vencedora do primeiro processo licitatório, realizado em agosto de 2009, para a execução de serviços de elaboração do projeto técnico de implantação, consultoria e assistência técnica para acompanhamento das atividades e organização/instrutoria dos cursos de capacitação, no valor de R$ 71.296,00;
	b) a empresa R.R Comércio e Exportação Aquicultura Ltda. venceu a segunda e a terceira licitações, realizadas em agosto de 2010, para o fornecimento de equipamentos e materiais permanentes, no valor de R$ 60.000,00, bem como rações e alevinos referentes ao primeiro ciclo de cultivo da tilápia nos tanques-rede, no valor de R$ 34.351,86.
5. 	Em setembro de 2010, a entidade convenente pagou R$ 165.647,86 às empresas acima mencionadas, restando o saldo de R$ 34.324,86 na conta do convênio para aquisição dos insumos atinentes ao segundo ciclo de cultivo da tilápia em tanques-rede.
6.	Apesar da realização dos dispêndios, o concedente constatou que as metas pactuadas não foram atingidas e o objeto do convênio não foi alcançado, devido às seguintes ocorrências: 
	a) os materiais e equipamentos existentes estavam guardados na propriedade particular da presidente da Associação de Pescadores de Capim da Roça, e não no Icet;
	b) a implantação dos tanques, indispensável para a almejada produção de pescados, estava paralisada em razão da falta de permissão de uso do sistema de água por parte da Companhia de Gestão dos Recursos Hídricos (Cogerh) e da Secretaria de Recursos Hídricos (SRH) , órgãos estaduais responsáveis pela concessão da licença ambiental.
7.	Neste Tribunal, a então denominada Secretaria de Controle Externo no Estado do Ceará, atual Secretaria do TCU no Estado do Ceará - SEC/CE, promoveu a citação do Icet e de sua ex-Presidente, Sra. Juliana de Menezes Amora Rabelo, em regime de solidariedade, para devolverem a totalidade dos recursos recebidos, atualizada monetariamente desde 05/07/2010 até o efetivo recolhimento, e/ou apresentarem alegações de defesa quanto à inexecução do objeto pactuado, com completo desperdício de dinheiros público, evidenciada pelas seguintes ocorrências:
	a) guarda de bens adquiridos com recursos públicos em local privado, consoante informação contida no Parecer Técnico Conclusivo 143/2012 (peça 1, p. 147-149, itens 3.6 e 3.7) ; 
	b) pagamento de bens sem o devido recebimento (peça 1, p. 169) ;  
	c) não comprovação da contrapartida ao objeto do convênio, no valor no valor de R$ 10.000,00, prevista na cláusula quarta, inciso II, letra a, do instrumento celebrado (peça 1, p. 31) ; 
	d) inexistência de outorga definitiva para utilização dos recursos hídricos por parte da Secretaria de Recursos Hídricos/Cogerh com vistas à implantação dos tanques-rede objeto do convênio.
8.	Apesar de regularmente citados, os Responsáveis deixaram transcorrer in albis o prazo para defesa, devendo ser considerados revéis, nos termos do art. 12, § 3º, da Lei 8.443/1992, dando-se prosseguimento ao processo.
9.	A Secex/CE propôs que o Icet e a sua dirigente à época da celebração e execução do convênio tivessem suas contas julgadas irregulares, com fundamento no disposto no art. 16, inciso III, alínea c¸ da Lei 8.443/1992, e que fossem condenados ao pagamento do débito e da multa prevista no art. 57 do referido diploma legal, sem prejuízo de se autorizar o parcelamento da dívida e dar ciência do fato à Procuradoria da República no Estado do Ceará.
10.	O Ministério Público junto ao TCU, representado pelo Procurador Rodrigo Medeiros de Lima, propôs, preliminarmente, a adoção de medidas complementares com vistas à localização do endereço do Icet, as quais foram empreendidas pela Unidade Técnica e resultaram em nova tentativa de citação por via postal, todavia sem sucesso. No mérito, o Parquet especializado aderiu à proposta da Unidade Técnica. 
11.	Embora a Sra. Juliana de Menezes Amora Rabelo tenha firmado o Convênio 31/2009 em 20/12/2009, mediante consulta ao Sistema CNPJ verifiquei que a sua presidência encerrou-se em 13/04/2010. Ela foi imediatamente sucedida pela Sra. Barbara Noeme Alexandre da Costa, gestora que efetivamente recebeu os recursos federais em 02/07/2010 e realizou pagamentos em 10/09/2010. Portanto, restituí os autos à Secex/CE, com vistas à citação desta última responsável, em solidariedade com o Icet. 
12. 	Preliminarmente, a Sra. Barbara Noeme Alexandre da Costa argui sua ilegitimidade para figurar no polo passivo deste feito, por não ter assinado o instrumento de convênio e não ser a gestora do Icet na data da liberação dos recursos do convênio. Neste sentido, argumenta que o registro de responsabilidade nos sistemas oficiais do Governo Federal foi efetuado em nome do Icet e da Sra. Juliana de Menezes Amora Rabelo.
13.	No mérito, atribui a inexecução das metas à ocorrência de fato de terceiro, qual seja, a exigência de Licença Ambiental Prévia por parte do Estado do Ceará, e de força maior, consistente na inviabilidade de implantação do projeto devido à seca iniciada em 2012.
14.	Quanto à licença ambiental prévia, esclarece que a Associação dos Moradores de Barbalho foi substituída, na implantação do projeto, pela Associação de Pescadores de Capim da Roça, e que ambas obtiveram apenas a outorga preventiva para reservar o espaço pretendido, não tendo logrado, junto à Companhia de Gestão dos Recursos Hídricos - Cogerh e à Secretaria de Recursos Hídricos do Estado do Ceará - SRH, a outorga de uso do açude. A necessidade da aludida licença seria um requisito desconhecido até mesmo pelo órgão concedente, que atestou a viabilidade técnica do ajuste.
15.	Quanto ao fator climático, argumenta que em 2012 iniciou-se o período de seca, e que o nível do Açude Malcozinhado baixou tanto que sua profundidade passou a não mais comportar as gaiolas.
16.	Afirma a inexistência de dano ao erário, pois os processos licitatórios para aquisição dos produtos e serviços necessários à consecução das metas pactuadas transcorreram normalmente, assim como os pagamentos devidos às duas empresas adjudicadas, no valor de R$ 165.647,86, realizado em 10/09/2010. Conforme declarações das contratadas, o material foi pago e está disponível.
17.	Justifica que a empresa R.R. Comercio e Exportação Aquicultura Ltda. entregou apenas uma parte do material adquirido devido à incapacidade de armazenamento na sede da Associação de Pescadores de Capim da Roça, restando combinado com essa entidade que o material restante seria entregue à medida que o projeto fosse sendo realizado, o que não ocorreu devido à carência de licença ambiental e inviabilidade física de exploração do açude. Requer a realização de perícia para quantificar os bens adquiridos.
18. 	Afirma que a conta corrente do convênio permaneceu sem qualquer movimentação desde 10/09/2010, e que o saldo atualizado de R$ 43.625,46 não foi devolvido ao erário por recusa do órgão concedente.
19.	A Secex/CE propõe a rejeição da preliminar de ilegitimidade passiva da Sra. Bárbara Noeme Alexandre da Costa, devido à comprovação de que ela assumiu a presidência do Icet em 13/04/2010 (peça 77) e geriu os recursos do Convênio 31/2009, desde a homologação das três licitações realizadas, na modalidade de Carta Convite (peças 72, p. 35, 73, p. 36, e 74, p. 31) , até a realização de pagamentos aos fornecedores (peça 75) .
20.	Quanto ao requerimento da realização de perícia, considera tal providência desnecessária em face da vistoria e da quantificação de bens realizadas pela Polícia Federal em 2017 (peça 75, p. 100) .
21.	No mérito, manifesta-se pela rejeição das alegações de defesa, haja vista que a execução parcial das metas, atestada pelo concedente em 2012 e pela Polícia Federal em 2017, não assegurou a utilidade do empreendimento, não se vislumbrando a possibilidade de aproveitamento do que foi executado, com completo desperdício de dinheiro público, o qual deve ser integralmente devolvido aos cofres federais.
22.	Tendo em vista que a responsável iniciou a obra sem o termo de licenciamento prévio, considera não configurada a sua boa-fé (art. 202, § 2º, do RI/TCU) , razão pela qual propõe, desde logo, o julgamento pela irregularidade de suas contas e a condenação a devolver aos cofres públicos a integralidade do valor recebido, levando-se em conta, quando da cobrança executiva do débito, o eventual ressarcimento do saldo do convênio existente na Conta 2118-8 da Agência 0668 da Caixa Econômica Federal (p. 75, p.12) , sem prejuízo da aplicação da sanção prevista no art. 58, inciso II, da Lei 8.443/1992.
23.	O Ministério Público junto ao TCU, representado pelo procurador Rodrigo Medeiros de Lima, diverge da proposta da Secex/CE apenas quanto à determinação, ao Icet, da restituição do saldo remanescente do convênio depositado na conta bancária, porque essa parcela está contemplada pela condenação a indenizar todos os valores repassados, bem como porque eventuais restituições ao erário, não detectadas no âmbito da TCE, podem ser arguidas pelos responsáveis na fase executória do acórdão, como exceções de pré-executividade.
24.	Em acréscimo ao que foi alvitrado pela Unidade Técnica, sugere a aplicação aos responsáveis da multa prevista no art. 57, caput, da Lei 8.443/1992, cumulativamente com a penalidade preconizada no art. 58, inciso II, do mesmo diploma, e a expedição de ciência ao atual Ministério da Agricultura, Pecuária e Abastecimento sobre falhas ocorridas no exame do plano de trabalho, capazes de gerar a responsabilização dos agentes. 
25. 	Acompanho a manifestação da Secex/PE, pelos fundamentos constantes na instrução transcrita no Relatório precedente, os quais adoto como minhas razões de decidir, sem prejuízo de ressaltar os aspectos seguintes.
26.	A legitimidade passiva da Sra. Bárbara Noeme Alexandre da Costa decorre de ser a presidente da entidade beneficiada no momento em que os recursos federais tornaram-se disponíveis e de geri-los, como demonstram os atos de homologação de licitações e realização dos pagamentos anteriormente mencionados, bem como o pedido de prorrogação de prazo de execução do convênio por ela formulado em nome do Icet (peça 1, p. 103) . 
27.	Não é demais ressaltar que a imposição de prestar contas e de comprovar a boa e regular aplicação dos recursos federais recebidos decorre do ordenamento jurídico, notadamente do bloco normativo composto pelas disposições do art. 70, parágrafo único, da Constituição Federal, do art. 93 do Decreto-lei 200/1967 e do art. 66 do Decreto 93.872/1986. 
28.	Ou seja, é ônus do gestor aplicar os recursos financeiros na finalidade acordada, além de adotar as providências exigidas nas normas que regulamentam o repasse e oferecer documentação que demonstre, de forma efetiva, os gastos efetuados e o nexo de causalidade entre as despesas realizadas e a verba federal recebida.
29.	Desse dever a Sra. Bárbara Noeme Alexandre da Costa não se desincumbiu. Isto porque ela realizou pagamentos antes de receber os bens adquiridos, contrariando o disposto no art. 62 da Lei 4.320/1964, segundo o qual "o pagamento da despesa só será efetuado quando ordenado após sua regular liquidação", ou seja, após a formalização do recebimento dos bens. 
30.	Na sequência, ela não providenciou para que os bens recebidos fossem armazenados do modo previsto no plano de trabalho, a fim de assegurar a posse deles pelo Icet. Sobretudo, não implantou os tanques necessários à produção de peixes, razão pela qual as despesas preparatórias realizadas não contribuíram para o objetivo pretendido.
31.	Pelo que consta do relatório de visita do concedente (peça 1, p. 149) , a outorga da licença ambiental foi retardada pelo fato de que, durante a tramitação do processo na Secretaria de Recursos Hídricos, a convenente organizou a Associação de Pescadores Capim da Roça, criada em meados de novembro de 2011, para que fosse a executora do projeto, a qual somente solicitou outorga d'água em fevereiro de 2012. 
32.	Ocorre que a relação entre as partes é regulada pela legislação e pelos termos do convênio. De acordo com o instrumento pactuado, era obrigação do Icet "executar direta ou indiretamente os trabalhos necessários à consecução do objeto pactuado, observando os critérios de qualidade técnica, prazos e custos previstos no Plano de Trabalho" (Cláusula Terceira, Subcláusula II, alínea a) , "compatibilizar o objeto deste convênio com as normas e procedimentos de preservação ambiental, quando for o caso" (alínea h da referida subcláusula) e propor ao concedente a alteração do convênio, mediante termo aditivo devidamente justificado (Cláusula Décima) . 
33.	Não consta do instrumento celebrado nem do plano de trabalho que o integra a previsão de atuação de qualquer entidade interveniente. A única menção existente à participação de pescadores é na condição de beneficiários de três metas físicas (peça 1, peça 45) , mas nenhuma os identifica como executores dessas metas.
34.	Assim, vê-se que a responsável, de forma unilateral, quis dar novo direcionamento à execução do convênio, pretendendo que uma entidade estranha ao ajuste atuasse em nome do convenente, não observando a necessidade de propor previamente termo aditivo ao ajuste celebrado, como seria imperioso em face do disposto na cláusula décima da avença.
35.	A afirmação de que o órgão concedente aprovou o plano de trabalho sem apontar a necessidade de licença ambiental não exclui a responsabilidade do convenente, pois a Portaria Interministerial 127/2008, que, à época, regia o convênios em tela, dirige-se tanto aos órgãos públicos quanto aos postulantes. Diante da constatação de qualquer fato impeditivo da execução da avença, a atitude esperada da responsável seria pleitear a rescisão do convênio e a restituição dos recursos recebidos.  
36.	Relativamente à alegada diminuição do nível d'água do açude, devido à seca iniciada em 2012, vale ressaltar que se trata de fato superveniente à caracterização de inexecução da avença, que deveria estar concluída em 22/06/2011. Portanto esse fator é irrelevante para examinar a conduta da gestora ao longo da execução do convênio. 
37.	Como resultado, os gastos realizados pela convenente não resultaram na consecução do objeto pactuado. Nesse contexto, desnecessário aferir o quanto se encontra à disposição do Icet, pois não resultou em proveito à coletividade nem se cogita retomar o empreendimento. Assim, a gestora submete-se ao julgamento pela irregularidade das contas, à condenação ao pagamento do débito correspondente à totalidade dos recursos recebidos e à aplicação de multa proporcional ao dano.
38.	Divirjo da proposta de aplicação cumulativa da multa prevista no art. 58, inciso II, da Lei 8.443/1992, formulada pelo MP/TCU, por entender que a "guarda de bens adquiridos com recursos públicos em local privado" constitui uma das etapas percorridas pela gestora no caminho da inexecução do Convênio 31/2009 e da produção do dano ao erário, restando, portanto, absorvida pela multa capitulada no art. 57 do mesmo diploma, incidente sobre todo o valor a ser restituído. 
39.	Embora seja possível diferenciar ontologicamente a ilegalidade da causação do dano, no caso em exame, avalio que ambas estão relacionadas à condução de um mesmo negócio jurídico e aos seus desdobramentos, sendo suficiente a sanção do art. 57 para assinalar a reprovabilidade da conduta.    
40.	Quanto à responsabilidade do Icet, registro que, nos termos do Enunciado 286 da Súmula de Jurisprudência do TCU, "a pessoa jurídica de direito privado destinatária de transferências voluntárias de recursos federais feitas com vistas à consecução de uma finalidade pública responde solidariamente com seus administradores pelos danos causados ao erário na aplicação desses recursos".  
41.	Outrossim, acompanho o entendimento da Unidade Técnica no sentido de fazer determinação ao Instituto Ceará Esporte Total, para que providencie a restituição aos cofres do Tesouro Nacional do saldo remanescente do Convênio 31/2009, existente na conta movimentadora dos recursos da Caixa Econômica Federal (Ag. 0668, Op. 003, Conta 2118-8) , devendo ser abatido, na execução, eventual valor restituído, nos termos do Enunciado de Súmula/TCU 128.
42.	Acerca da responsabilidade dos agentes que atuaram na aprovação do Plano de Trabalho por parte do Ministério da Pesca e Aquicultura - MPA, suscitada pelo MP/TCU, especialmente pela omissão no exame da capacidade operacional da proponente e da existência de licença ambiental, cabe trazer à colação os dispositivos pertinentes da Portaria Interministerial 127/2008:
"Art. 4º Os órgãos e entidades da Administração Pública federal que pretenderem executar programas, projetos e atividades que envolvam transferências de recursos financeiros deverão divulgar anualmente no SICONV a relação dos programas a serem executados de forma descentralizada e, quando couber, critérios para a seleção do convenente ou contratado.
 (...) 
§ 2º Os critérios de elegibilidade e de prioridade deverão ser estabelecidos de forma objetiva, com base nas diretrizes e objetivos dos respectivos programas, visando atingir melhores resultados na execução do objeto, considerando, entre outros aspectos, a aferição da qualificação técnica e da capacidade operacional do convenente ou contratado.
 (...) 
Art. 25. Sem prejuízo do disposto no art. 24, são condições para a celebração de convênios e contratos de repasse:
I - cadastro do convenente ou contratado atualizado no Siconv - Portal de Convênios no momento da celebração, nos termos dos arts. 17 a 19;
II - Plano de Trabalho aprovado;
III - licença ambiental prévia, quando o convênio envolver obras, instalações ou serviços que exijam estudos ambientais, na forma disciplinada pelo Conselho Nacional do Meio Ambiente - Conama; e
IV - comprovação do exercício pleno dos poderes inerentes à propriedade do imóvel, mediante certidão emitida pelo cartório de registro de imóveis competente, quando o convênio tiver por objeto a execução de obras ou benfeitorias no imóvel"
43.	De fato, o Parecer Técnico Cacer/Daer/Sepoa/MPA nº 947/2009 passou ao largo dos aspectos acima assinalados, como se pode observar na sua transcrição (peça 1, p. 5) :
 "Da análise técnica
2.1. O projeto básico apresentado contempla as informações técnicas necessárias para sua implantação, execução e acompanhamento técnico. As especificações técnicas do projeto foram analisadas e se encontram dentro dos padrões utilizados para produção de tilápias em tanquerredes. 
2.2. Para a implantação da Unidade Demonstrativa no Reservatório de Malcozinhado, que tem suas águas de domínio Estadual, deve-se apresentar a cessão da área a ser ocupada, conforme a Legislação no estado.
3. Conclusão 
3.1. Ante ao exposto, sou tecnicamente favorável à aprovação da proposta. Assim, sugiro o encaminhamento do presente Processo aos setores competentes as análises de pertinência jurídica, contábil e administrativa do mesmo.
 3.2. Os recursos financeiros destinados a este convênio, em caso de aprovação, devem ser oriundos da Emenda Parlamentar 24390007."
44.	Ocorre que os dados do processo não permitem identificar em que etapa a falha se configurou, se no exame do plano de trabalho propriamente dito ou se na definição de normas internas e rotinas de trabalho a serem seguidas pelos técnicos encarregados. Nesse contexto, entendo que a ciência ao atual Ministério da Agricultura, Pecuária e Abastecimento sobre as omissões verificadas na análise e aprovação do plano de trabalho, no ano de 2009, careceriam da necessária precisão e atualidade. 
45.	Não obstante, cabe dar ciência da deliberação a ser proferida à Secretaria Geral de Controle Externo, para que avalie a conveniência e oportunidade de incluir, no escopo de futura fiscalização sobre instrumentos de descentralização de recursos utilizados pelo Governo Federal, a verificação da aderência dos procedimentos de análise e aprovação de planos de trabalho às respectivas normas de regência.
	Ante o exposto, manifesto-me por que seja adotada a deliberação que ora submeto a este Colegiado.
T.C.U., Sala das Sessões, em 04 de agosto de 2020.
MARCOS BEMQUERER COSTA
Relator